【裁判字號】    88,保險,68
【裁判日期】    890202
【裁判案由】    給付保險金
【裁判全文】
臺灣高雄地方法院民事判決  八十八年度保險字第六十八號
    原      告  旭發營造有限公司
    法定代理人  丙○○
    訴訟代理人  施秉慧律師
                焦文城律師
    被      告  中央產物保險公司高雄分公司  設高雄市○○○路五十五號十九樓
    法定代理人  甲○○        .
    訴訟代理人  乙○○        .
右當事人間請求給付保險金事件，本院判決如左：
    主    文
原告之訴及假執行之聲請均駁回。
訴訟費用由原告負擔。
    事    實
甲、原告方面
一、聲明:
(一)被告應給付原告新台幣（下同）二百萬元，及自民國八十八年十月二十六日起至
    清償日止，按週年利率百分之五計算之利息。
(二)原告願供擔保，請准宣告假執行。
(三)訴訟費用由被告負擔。
`二、陳述：
(一)原告於八十八年一月十日，以原告為被保險人，向被告投保營造綜合保險（內含
    營造工程財物損失險與營造工程第三人意外責任險），並加保「僱主意外責任險
    」，約定被保險人（含次承包商）之受僱人，因執行承包工程之職務發生意外而
    遭受體傷或死亡，應由被保險人負賠償責任而受賠償請求時，由被告對被保險人
    即原告負賠償之責，保險期間自八十八年一月十日至同年十二月三十一日。
(二)於八十八年十月二十一日，原告之次承包商昱泰工程行所屬二員工鄭文魁與黃泉
    熀，為執行承包工程之職務，由鄭文魁駕駛車號ＹＥ１３６５號小貨車，前往高
    雄載運施工所需空心磚，於回程途中，於台二六線南下四十公里處，意外撞及路
    旁指示標誌，造成員工黃泉熀死亡，原告受賠償請求，乃於八十八年十月二十六
    日依前揭僱主意外責任險契約，向被告通知出險，請求被告給付保險金二百萬元
    ，竟遭被告通知拒絕給付。
(三)依原告向被告所投保之僱主意外責任險條款，雙方約定：被告對於原告之受僱人
    於該條款有效期間內因執行保險契約承保工程（即前揭鵝鑾鼻雷達台工程）之職
    務發生意外事故遭受體傷或死亡，依法應由被保險人負賠償責任受賠償請求時，
    被告對原告負賠償之責；本條款所稱之「受僱人」係指在一定或不定期限內，接
    受被保險人、工程承攬人或其轉包人給付之薪津工資而服勞務年滿十五歲之人。
    而死者黃泉熀所屬之昱泰工程行，係原告之次承包商，是黃泉熀自屬前述僱主意
    外責任險條款所規定之「受僱人」當無疑義，今黃泉熀於載運施工建材途中因意
    外致死，顯係為執行職務之意外導致死亡之結果，依法原告應負雇主責任，核與
    前揭保險契約條款約定：「應由原告負賠償責任而受賠償請求時」之要件相符，
    是依前揭僱主意外責任險契約約定，自應由被告負給付保險金之責，被告拒絕給
    付殊無理由。又依前揭僱主意外責任險保險契約所定保險金額規定，每一個人死
    亡，應給付之保險金額為二百萬元，是被告經原告出險通知後，自應依保險契約
    ，給付原告保險金二百萬元。
(四)原告與被告洽談保險契約時並未論及施工地點，且其於要保書上蓋章時，其上之
    施工地點並未載上，保單後面亦未附契約條款，施工地點是被告事後填寫上的，
    要保書上之增刪均無經過原告之同意。
(五)對被告抗辯所為之陳述：
１關於所謂「施工處所」之解釋，應探求當事人之真意，不得拘泥於所用之詞句，民
  法第九十八條、保險法第五十四條二項分別定有明文，而解釋私人的契約應通觀全
  文，並斟酌立約當時之情形，於文義上及論理上詳為推求當事人之真意以期不失立
  約人之真意。而本件施工處所之解釋依現行實務與社會通念，不限於保單上所載之
  工程地點，被告拒絕給付保險金之理由，無非以保險事故發生地點（台二六線南下
  四十公里處），非「施工處所」，然所謂營造業所謂「施工處所」，本即不限於營
  造工地，一般之營造工程，除施工之工地外，常於他處預拌混凝土，或是於他處製
  作、裁減鋼骨或製作所需建材，上述等情，均為建築工程所必需，此皆非上述狹義
  之工程地點，故若將施工處所侷限於營造工地，即無異將所有工程準備均局限於營
  造工地，顯不合理，同理可証：本件受雇人發生事故之地點雖非營建工地點，然其
  載運空心磚欲至工地施工等行為，係施工所必需，依此解釋，受僱人車上滿載施工
  必需空心磚，自應屬於廣義之施工處所。
２若將施工處所解釋限於營造工地，則要保人投保營造工程僱主責任險契約之目的，
  顯無法達成，而原告投保僱主意外責任險之目的，無非係為藉此保險，對於本件營
  造工程所可能發生之危險，致僱主應負賠償責任時，由保險人代為給付，今被告擅
  將施工處所之解釋限縮於營造工地之狹義解釋，無異表示保險人僅對限於工地內之
  意外事故負責，至工地外之事故，縱使係施工所必需，亦不必負責，若果係如此，
  雇主何需於營造工程綜合險外另行加保雇主意外責任險。是以，若採認被告所辯稱
  者，將使營造工程附加僱主責任險之契約目的無法達成。
３契約內容，並未將工地外之意外責任，規定於不保事項之內，可知所謂「施工處所
  」應採廣義解釋，因被告所稱施工處所限於營造工地乙事，除有前揭不合理之處外
  ，觀諸同約所載內容，尚有規定所謂不保事項。然前述不保條款，並未明示限於營
  造工地內所發生者，顯見原則上，保險契約本身對於施工工地外之事故之賠償責任
  並未明示排除，益足証「施工處所」應不限於營造工地。故依前揭說明可知，要保
  人即原告，於訂約當時之主觀認知，為本件營造工程相關之保險事故，均屬承保範
  圍，且被告亦未就此點對於原告詳加說明並予強調，或於不保條款內明示記載，嗣
  後僅以就施工處所採狹義解釋為理由拒絕理賠，殊有違誠信原則。
４另保單上既記載「工程地點」，又記載「施工處所」，用詞不一，意義顯有不同，
  本件既屬僱主責任保險，應以受僱人執行職務為承保範圍。換言之，是否為「施工
  處所」應以執行職務為斷。
５保險契約亦屬定型化契約，就定型化契約本身之限制言之，被告主張「施工處所」
  限於工地內，顯非原告訂約時所預料，依意外條款排除原則，應不得做為契約之內
  容，即保險契約條款有依一般情況超當事人就保險契約內容所期望以外之條款，則
  非經保險人或其代理人於訂約時告知被保險人或要保人，不得為契約之內容。故即
  使條款上明定「施工處所」，一般解釋上仍應採廣義解釋，俾符要保人之主觀認知
  ，且訂約當時被告並未就此處對於原告加以告知，而未為原告所明知，是被告主張
  「施工處所」限於營造工地乙節，應不得為契約內容。又保險契約條款若有不明確
  處，應為有利於被保險人或相對人之解，易言之，即條款不明確之危險，應由條款
  制定人負擔之，本件保險契約條款為保險人所擬，然既有上述之爭議存在，則對此
  不明確之條款，自應做有利於被保險人解釋，是所謂「施工處所」之解釋，自應採
  有利原告之廣義解釋。末保險之定型化契約條款，若致使契約目的無法達成時，應
  做無效解釋。即保險條款之內容和一般法律之規定有所偏離，且依誠實信用原則對
  被保險人將產生不合理之不利時，其條款無效，所謂「不合理」指該條款和其所僱
  離法律規定之主要法學理念不符或該條款如此的限制權利或義務以致契約目的無法
  達成者，查原告投保營造工程附加僱主責任險之目的已如前所述，今關於「施工處
  所」之解釋，若如被告所稱僅限於工地內，則無異使本件保險契約為減輕僱主責任
  之目的無法達成，自應採無效解釋。
三、證據：提出營造綜合保險單、營造（安裝工程）綜合保險加保僱主意外責任保險
    條款、相驗證明書、中央產物保險股份有限公司出險通知書、高雄市政府營利事
    業登記資料正本各乙件、照片二紙、聲請訊問證人邱顯智、陳藝鳳。
乙、被告方面
一、聲明：如主文所示。
二、陳述：
(一)原告與被告約定之保險契約條款第一條為：被告對原告即被保險人之受僱人於契
    約有效期間內，在施工處所因執行保險契約承保範圍內工程之職務發生意外事故
    ，遭受體傷或死亡時，被告對原告負賠償之責。而本件被告之受僱人發生事故地
    點為台二十六線南下四十公里處，則依前揭條款內容，事故非於「施工處所」發
    生，不屬於承保範圍內，原告之請求理賠，顯無理由。
(二)本件「僱主意外責任險」係依附於「營造綜合保險單」中所加保，前者條款中未
    記載事項，仍依後者基本條款辦理，而後者於保險單中載明工程地點（意同施工
    處所）為屏東縣恆春恆春鎮○○○段五一六之六、十、二一、二二地號，且要保
    書中亦載明施工處所（即工程地點）為上址，顯見當事人對施工處所認知相同，
    並無歧見，故縱使黃泉熀符合「受僱人」之身分，原告仍無理由請求賠償。
(三)再依系爭保單後附之基本約定條款第十七條關於系爭契約使用之名詞其定義有明
    確之規範，就「施工處所」係指承保工程所坐落之地點，而本件工程所坐落之地
    點係指屏東縣恆春鎮鵝鸞鼻第五一六之六、一Ｏ、二一、二三、二二地號。
三、證據：提出營造綜合保險要保書乙件。
    理      由
一、原告起訴主張其於八十八年一月十日，以原告為被保險人，向被告投保「營造綜
    合保險」及「僱主意外責任險」，約定原告（含次承包商）之受僱人，因執行承
    包工程之職務發生意外而遭受體傷或死亡，原告應負賠償責任而受賠償請求時，
    被告對原告須負賠償之責，保險期間自八十八年一月十日至同年十二月三十一日
    。於八十八年十月二十一日，原告之次承包商昱泰工程行所屬二員工鄭文魁與黃
    泉熀，為執行承包工程之職務，由鄭文魁駕駛車號ＹＥ１３６５號小貨車，前往
    高雄載運施工所需空心磚，於回程途中，在台二六線南下四十公里處，意外撞及
    路旁指示標誌，造成員工黃泉熀死亡，原告受賠償請求，依前揭「僱主意外責任
    險契約」，原告應給付被告保險金二百萬元等語。被告則以被告之受僱人發生事
    故地點為台二十六線南下四十公里處，依前揭保險契約條款內容，事故非於「施
    工處所」發生，不屬於承保範圍內，被告請求保險給付實無理由等語資為抗辯。
二、查原告主張其與被告定有上揭之保險契約及原告之承包商昱泰工程行所屬員工黃
    泉熀於前往高雄載運本件施工所需空心磚，於回程途中，於台二六線南下四十公
    里處，車禍死亡之事實，為被告所自認，復據原告提出營造綜合保險單、營造（
    安裝工程）綜合保險加保僱主意外責任險附加條款、臺灣屏東地方法院檢察署相
    驗屍體證明書、中央產物保險股份有限公司僱主責任險出險通知書各一紙及照片
    二張為證，堪信其主張為真實。而本件之爭點乃在於上揭車禍發生之地點，是否
    在本件責任保險契約中所承保之範圍。
三、今系爭責任保險之承保範圍雖為保險契約之一般條款，但既經兩造明文訂於契約
    之中，該條款即為契約內容之一部；又解釋契約，應依當事人之真意，不得拘泥
    於所用之文字，民法第九十八條、保險法第五十四條第二項雖分別定有明文，但
    此係指契約之文字內容不明，須依解釋之方法以求當事人訂約時之真正意思，倘
    契約文字業已表示當事人真意，無須別事探求者，即不得反捨契約文字而更為曲
    解，最高法院十七年上字第一一一八號著有判例可資參照。經查，本件系爭責任
    保險契約中既已載明：被保險人之受僱人於本條款有效期間內在「施工處所」因
    執行本保險契約之職務發生意外事故遭受體傷或死亡，依法應由被保險人負賠償
    責任而受賠償請求時，除本條款除外不保事由外，本公司對被保險人負賠償之責
    。而工程地點亦明文載為：屏東縣恆春鎮○○○段五一六之六、十、二一、二二
    、二三地號（佳鵝公路旁），且保險單後附之基本條款第十七條關於「施工處所
    」之名詞定義，亦載明係指承保工程所坐落之地點，即屏東縣恆春鎮○○○段五
    一六之六、十、二一、二二、二三地號，此有原告提出之營造綜合保險單、營造
    （安裝工程）綜合保險加保僱主意外責任險附加條款各一紙、及被告所提出之保
    險單後附基本條款附卷可證，雖原告否認保險契約並沒有後附之基本條款，但依
    一般保險契約中，除要保書外，於保險單後面均應附有基本條款，此依原告提出
    之保險單附加條款最後亦載明：「本條款適用於營造（安裝工程）綜合保險，其
    約定與基本條款牴觸時，以本條款為準，未記載事項仍依基本條款辦理。」，足
    見本保險契約後面，確附有基本條款無訛，是原告所辯，顯不足採。而兩造所之
    保險契約中，既已明確將系爭責任保險契約承保範圍限縮於工程地點所載之上址
    ，依前開最高法院判例意旨，原告主張「施工處所」應採廣義解釋，應依以原告
    之受僱人是否執行職務之地點為斷，以為有利原告之認定，實無所據。
四、另被告所提出之要保書上就施工處所確有載明「屏東縣恆春鎮○○○段五一六之
    六、十、二一、二二、二三地號」，此有要保書一紙附卷足憑，而原告雖不否認
    要保書後附之原告公司印章之真正，惟辯稱：簽訂要保書時其上之施工地點並未
    載上，該部分係證人即原告之保險業務員邱顯智於證人即原告公司職員陳藝鳳蓋
    章後方填寫上，並未經過原告同意，不能認該部分為契約書之一部分等語，固據
    證人陳藝鳳於本院審理時證稱：邱顯智拿空白書要其蓋章，其打電話請示老闆後
    就蓋公司之大小章上去等語（見本院八十九年一月十二日言詞辯論筆錄），雖核
    與原告之法定代理人丙○○亦到庭陳稱：當時要蓋要保書上之公司章時，伊本人
    在鵝鸞鼻之工地，陳藝鳳打電話給伊說邱顯智要來蓋章，伊等只談投保金額，談
    保雇主責任險，沒有談施工地點，被告也沒有跟我談，要保書上之增刪均沒有經
    過原告的同意等語相符（同上筆錄）。惟證人邱顯智證稱：空白欄部分是其寫的
    ，施工處所亦依據原告跟民航局合約上的工程地點訂定，但契約條件均與原告老
    闆（指丙○○）洽談過，經其同意才寫上的等語（見本院上開言詞辯論筆錄）。
    且就要保書上之施工處所係載明：「屏東縣恆春鎮○○○段五一六之六、十、二
    一、二二、二三地號」，亦核與前述之保險單及附加條款、基本條款就施工處所
    所為之約定相符，是堪信證人邱顯智之證言為真實，是證人陳藝鳳之證言亦難遽
    以證明要保書上之施工處所未經兩造合意為契約內容之一部。是原告此部分之抗
    辯，亦難採信。
五、本件原告之承包商昱泰工程行所屬員工黃泉熀於前往高雄載運本件施工所需空心
    磚，於回程之執行職務中，在台二六線南下四十公里處，車禍死亡，惟其發生事
    故之地點，並非在本件保險契約之承保範圍內，是被告拒以理賠，應屬有理，從
    而，原告據本件保險契約以上揭事由對被告請求給付保險金二百萬元，依法無據
    ，應予駁回。
六、本件事證已臻明確，兩造其餘主張及舉證，與判決結果不生影響，不一一論述，
    附此敘明。
七、據上論結，本件原告之訴為無理由，依民事訴訟法第七十八條，判決如主文。
 中     華    民    國    八    十    九    年     二     月     二    日
                                  臺灣高雄地方法院民事第二庭
                                            法  官  朱玲瑤
右為正本係照原本作成。
如不服本判決，應於送達後廿日內，向本院提出上訴狀並表明上訴理由，如於本
判決宣示後送達前提起上訴者，應於判決送達後十日內補提上訴理由書（須附繕本）。
中      華      民      國    八十九    年      二      月      二    日
                                            法院書記官  黃輝雄


司法院資訊處製作；財團法人民間司法改革基金會備份。
